臺灣高等法院臺中分院刑事判決　　　　　　　　　　九十三年度上易字第六九○號
　　上　訴　人　臺灣台中地方法院檢察署檢察官
　　被　　　告　甲○○
右上訴人因被告詐欺案件，不服臺灣台中地方法院九十二年度易字第二四二三號中華
民國九十三年四月二十七日第一審判決（聲請簡易處刑案號：臺灣台中地方法院檢察
署九十二年度偵緝字第五八號，經原審認不適宜以簡易判決處刑，改依通常程序審理
），提起上訴，本院判決如左：
    主  　　文
上訴駁回。
    理  　　由
一、聲請簡易處刑意旨略以：被告甲○○自民國八十八年九月間起，向乙○○承租台
    中縣太平市○○路○段五二一巷十九號建物供己居住使用，九十年九月二十四日
    租約到期，需再與乙○○簽訂契約，方得繼續使用該屋，乃被告明知已無償債能
    力，且其設於台中商業銀行北太平分行之000-00-0000000號支存帳戶業因存款不
    足，於九十年四月六日遭拒絕往來，猶意圖為自己不法之利益，於九十年九月二
    十五日與乙○○簽訂租期一年（九十年九月二十四日至九十一年九月二十三日）
    、每月租金新臺幣一萬三千元之契約，並以手頭不便為由，佯稱一星期內將以現
    金支付頭二個月之租金，並一次交付如附表所示已經金融行庫拒絕往來之臺中商
    業銀行北太平分行支票五張予乙○○，佯以支付其餘十個月份之租金，藉以取信
    乙○○，致乙○○陷於錯誤，同意將前揭建物交予被告甲○○續用。嗣被告甲○
    ○遲未支付頭二個月之租金，第三、四個之租金支票屆期（九十年十二月二十五
    日）提示亦遭拒絕付款，乙○○始知受騙，而後被告甲○○並遲至九十一年五月
    底方遷出該處。因認被告甲○○涉犯刑法第三百三十九條第二項之詐欺得利罪嫌
    云云。
二、原審審理結果認：被告甲○○（以下簡稱被告）縱未依約支付租金，亦屬民事債
    務不履行之問題，因認被告被訴犯罪不能證明，乃諭知其無罪之判決。
三、按犯罪事實應依證據認定之，無證據不得認定犯罪事實；又不能證明被告犯罪者
    ，應諭知無罪之判決，刑事訴訟法第一百五十四條第二項、第三百零一條第一項
    分別定有明文。又認定不利於被告之事實，須依積極證據，苟積極證據不足為不
    利於被告事實之認定時，即應為有利於被告之認定，更不必有何有利之證據（參
    最高法院三十年上字第八一六號判例）。又刑法第三百三十九條之詐欺罪，須行
    為人施用詐術，致他人陷於錯誤而為財物之交付始可，如行為人並未施用詐術，
    或其所用方法不能認係詐術，亦不致使人陷於錯誤，即均與該條之構成要件有間
    。而所稱「意圖」，即期望之意，亦即犯罪之目的，與責任要素之故意有別；意
    圖為自己或他人不法之所有，為該罪之特別構成要件，因而該罪除須有施用詐術
    使人將本人或第三人之物交付之犯罪故意外，尚須具有特定之「意圖」，屬目的
    犯（參最高法院四十六年度臺上字第二六○號判例、九十二年度台非字第二二○
    號判決）。再債務不履行之態樣繁多，有因當事人間存有抗辯事由而不履行者，
    有因債務人事後財務惡化致一時不能履行者，甚且有債務人惡意之不履行者，然
    其是否構成刑法第三百三十九條第二項、第一項之詐欺罪，非可一概而論，端視
    債務人於取得利益之初，是否有為自己或第三人不法利益之意圖，及其所使用之
    方法是否為詐術，並因而使人陷於錯誤，非謂一有不履行之情形，即應論以詐欺
    罪責。
四、本件公訴人認被告涉犯上開詐欺得利之犯行，無非係以告訴人乙○○之指訴、房
    屋租賃契約書一份、支票影本五份、退票理由單二份為證據，復以被告於台中商
    業銀行北太平分行開設之000-00-0000000號支票存款帳戶早於九十年三月間即陸
    續退票，同年四月六日並遭金融行庫拒絕往來，有該行函附之開戶資料、退補紀
    錄在卷可稽，則被告前揭帳戶之票據早已無法兌現，且其於九十年九月間已呈經
    濟困頓之情況，竟仍於同年月二十五日將前揭帳戶支票交與告訴人，致告訴人誤
    信其有支付租金之能力，同意延收頭二個月之租金，並將上開建物交其續用，被
    告因此取得使用上開建物之財產上不法利益，直至九十一年五月底止，被告具詐
    欺犯意等，為其主要之論據。然訊據被告堅決否認有何詐欺得利犯行，辯稱：伊
    未依約支付房租後，於九十年底即搬離所承租之房屋，伊並無詐取使用上開房屋
    之意圖等語。
五、經查：
（一）被告於臺中商業銀行北太平分行開設之000-00-0000000號支票存款帳戶，自九
      十年三月間即陸續退票，同年四月六日並遭拒絕往來等情，此固有該行函附之
      開戶資料、退補票紀錄在卷可按（九十一年度偵字第一○九二七號卷第四十二
      至四十三頁），惟被告前揭帳戶自八十二年七月十三日開戶迄九十年三月陸續
      退票期間，帳戶內有多筆往來交易之紀錄，此亦有該行函附之前揭帳戶往來明
      細在卷可按（見原審卷第七十四至七十八頁），足見被告所有之前揭帳戶，有
      相當之使用期間，於退票前非全無何票據信用，核與虛設帳戶後濫行簽發支票
      ，並持向他人詐取不法利益之情形有異。再依票據實務，構成票據拒絕往來及
      其後發生之全部退票，亦得為清償贖回、提存備付或重提付訖，並得重新開戶
      ，是亦難以被告將前揭支票交付與告訴人時為拒絕往來戶，即逕認被告於交付
      時無履約之意。
（二）又告訴人乙○○於檢察官偵訊中指稱：被告於九十年九月二十四日剛訂約時即
      已表明其支付租金有困難，因而同年十一月應付的租金，延至同年十二月底始
      能支付等語（見九十二年度偵緝字第五八號卷第十七頁），則告訴人乙○○既
      已知悉被告前自九十年下半年起即有遲延支付租金之情事，其於九十年九月二
      十四日與被告訂立租約時，被告復表明其如期給付租金之困難，然乙○○仍與
      被告訂立租約，則被告之所以依約自九十年九月二十四日起使用乙○○所有之
      房屋，亦係因乙○○本諸承租人即被告債信之評量後所致，自難以被告嗣未能
      依約給付租金，即遽認被告有施用詐術，致告訴人乙○○陷於錯誤之情事。
（三）另按行為人是否具詐欺之不法所有意圖，涉及行為人主觀意思，自應透過外在
      所顯現的客觀事實，即被告訂立租賃契約之過程、遲延支付租金及使用房屋之
      情形等情況證據，綜合審認。查被告係自八十八年九月二十四日、八十九年九
      月二十四日、九十年九月二十四日，分別陸續向乙○○以一年之期限，承租上
      開房屋，而被告係自第二次承租之後段期間，即九十年下半年起，始有支付租
      金遲延之情形，惟終仍將該期租金支付完畢，嗣迨至第三次訂約後，始未支付
      任何租金等情，業據告訴人即證人乙○○於原審證述明確（見原審卷第九十一
      頁），則依上揭被告租賃房屋之過程及遲延給付租金之始末情形綜合觀察，衡
      情要與一般租賃契約中承租人因嗣後經濟困難，致未能依期支付租金之情形無
      異，再被告嗣自九十年九月二十四日起，固未能依約支付租金，惟證人乙○○
      於原審亦另證稱：伊提出告訴前，即由被告之姐姐通知被告，再由被告之姐姐
      拿該房屋之鑰匙，將被告置於所承租房屋內之重要物品搬離，且所剩部分不重
      要的物品，被告之姐姐亦同意交由伊處理等語（見原審卷第九三、九四頁），
      堪認被告於未能依約支付租金後，並未有續為使用房屋之意思，自難認被告有
      為自己不法利益之詐騙意圖甚明。
（四）綜上所述，本件公訴人所舉之證據，顯不足以證明被告有何詐術之行為，亦難
      認被告主觀上有何詐欺之犯意，則公訴人所指被告之犯罪嫌疑，仍有合理之懷
      疑存在，揆諸前開三之說明，被告縱未依約支付租金，要屬民事債務不履行之
      問題，是本件被告被訴犯罪，其罪嫌應有未足。原審以不能證明被告犯罪，而
      依刑事訴訟法第三百零一條第一項之規定，諭知其無罪之判決，經核並無不合
      。檢察官上訴意旨猶執陳詞，指稱被告以早已列為拒絕往來戶之支票給付租金
      ，顯有詐欺得利之不法所有意圖，認仍應就被告予以論罪科刑云云，而指摘原
      判決不當，經查為無理由，應予駁回。
六、據上論斷，應依刑事訴訟法第三百六十八條判決如主文。
本案經檢察官丙○○到庭執行職務。
中      華      民      國　    九十三     年     七      月   二十八 　日
                                臺灣高等法院臺中分院刑事第八庭
                                      審判長法  官  羅　得　村
    　　　法　官　劉　榮　服
                                      　　　法　官  黃  文  進
右正本證明與原本無異。
本件不得上訴。
　　　　　　　　　　　　　　　　　　　　　　書記官　許　麗　花
中      華      民      國　    九十三     年     七      月   二十八 　日
附表：
┌──┬───────┬──────┬─────┬──────┬──────┐
│編號│帳　　　　　號│ 付　款　人 │發　票　人│面　額（元）│ 發　票　日 │
├──┼───────┼──────┼─────┼──────┼──────┤
│一  │000-00-0000000│臺中商業銀行│甲○○    │26000       │90.12.25    │
│    │              │北太平分行  │          │            │            │
├──┼───────┼──────┼─────┼──────┼──────┤
│二  │同右          │同右        │同右      │同右        │91.02.25    │
├──┼───────┼──────┼─────┼──────┼──────┤
│三  │同右    　　  │同右        │同右      │同右        │91.04.25    │
├──┼───────┼──────┼─────┼──────┼──────┤
│四  │同右      　　│同右        │同右      │同右        │91.06.25    │
├──┼───────┼──────┼─────┼──────┼──────┤
│五  │同右      　　│同右        │同右      │同右        │91.08.25    │
└──┴───────┴──────┴─────┴──────┴──────┘
                                                                    Ｒ
